【裁判字號】    98,交聲,377
【裁判日期】    981117
【裁判案由】    違反道路交通管理處罰條例聲明異議
【裁判全文】
臺灣花蓮地方法院交通事件裁定         98年度交聲字第377號
原處分機關  交通部公路總局臺北區監理所花蓮監理站玉里分站
異  議  人  甲○○
即受處分人
上列異議人即受處分人因違反道路交通管理處罰條例案件，對於
交通部公路總局臺北區監理所花蓮監理站玉里分站民國98年10月
23日所為之處分（原處分案號：花監違字第裁44-P00000000號）
，聲明異議，本院裁定如下：
    主  文
原處分關於罰鍰新臺幣肆萬玖仟伍佰元部分撤銷。
前項撤銷部分，甲○○不罰。
其餘異議駁回。
    理  由
一、按汽車駕駛人飲用酒類後，其吐氣所含酒精濃度超過每公升
    0.25毫克以上者，不得駕車；又汽車駕駛人，駕駛汽車經測
    試檢定，有酒精濃度超過規定標準者，處15000元以上60000
    元以下罰鍰，當場移置保管其車輛及吊扣其駕駛執照1 年，
    並應接受道路交通安全講習，道路交通安全規則第114條第2
    款及道路交通管理處罰條例第35條第1項第1款、第24條第 1
    項第2款分別定有明文。次按行政罰法第26 條規定：「一行
    為同時觸犯刑事法律及違反行政法上義務規定者，依刑事法
    律處罰之。但其行為應處以其他種類行政罰或得沒入之物而
    未經法院宣告沒收者，亦得裁處之。前項行為如經不起訴處
    分或為無罪、免訴、不受理、不付審理之裁判確定者，得依
    違反行政法上義務規定裁處之。」即所謂一事不二罰原則。
    探究其立法目的，無非以一行為同時觸犯刑事法律及違反行
    政法上義務規定時，由於刑罰與行政罰同屬不法行為之制裁
    ，而刑罰之懲罰作用較強，依刑事法律處罰即足資警惕，實
    無一事二罰再處行政罰之必要，且刑事法律處罰，由法院依
    法定程序為之，較符合正當法律程序，應予優先適用，但罰
    鍰以外之沒入或其他種類行政罰，因兼具維護公共秩序之作
    用，為達行政目的，行政機關仍得併予裁處。故汽車駕駛人
    酒後駕車時，如同時觸犯刑法第185條之3之公共危險罪者，
    道路交通主管機關除依上開行政罰法第26條第1 項但書規定
    ，處以其他種類行政罰外，關於行政罰鍰部分，即應依行政
    罰法第26條、道路交通管理處罰條例第10條等規定移送地方
    法院檢察署處理，其後非有行政罰法第26條第2 項所定不起
    訴等事由，不得裁處行為人罰鍰。至酒後駕車經檢察官為緩
    起訴處分，並命駕駛人向公益團體捐款或提供義務勞務者，
    駕駛人係履行檢察官為緩起訴處分命令，此等命令名義上雖
    非刑罰，但仍是一種特殊的處遇措施，造成駕駛人之財產減
    少或義務增加，性質上亦屬干預人民自由之處分，與刑事制
    裁無異，實質上則為刑事處罰。再者，縱認該捐款命令因未
    經法院裁判所為之處罰，非刑事處分，但捐款行為究具行政
    罰鍰之性質，自不應就同一行為再受行政罰鍰（臺灣高等法
    院96年11月刑事庭庭長法律問題研討會決議參照）。
二、原處分意旨略以：異議人即受處分人甲○○（下稱異議人）
    於民國96年9月2日凌晨1時36分許，駕駛車牌號碼JC-6048號
    自用小客車行經花蓮縣花蓮市○○街121-1 號時，因「汽車
    駕駛人酒精濃度超過規定標準（0.55以上）」，為花蓮縣警
    察局花蓮分局警員掣單舉發，經原處分機關於98年10月23日
    依道路交通管理處罰條例第35條第1項第1款之規定，裁處受
    處分人罰鍰49500 元，吊扣駕駛執照12個月，並施以道路交
    通安全講習。
三、異議意旨略以：異議人已因同一酒後駕車之違規行為，經警
    方移送法辦，並由臺灣花蓮地方法院檢察署檢察官以96年度
    偵字第4707號為緩起訴處分1 年，並命異議人向地方自治團
    體提供40小時之義務勞務。惟原處分機關仍裁處異議人罰鍰
    49500元，有違行政罰法第26條第1項所規定之「一事不二罰
    」原則，爰為此聲明異議，請求撤銷原處分等語。
四、經查：
  (一)異議人甲○○於96年9月2日凌晨1 時36分許，駕駛車牌號碼
    JC-6048號自用小客車行經花蓮市○○街121-1號時，為警攔
    檢並測得其呼氣所含酒精濃度達每公升0.72毫克，已逾規定
    不得駕駛車輛之濃度標準，為花蓮縣警察局花蓮分局警員依
    法掣單舉發之事實，為異議人所不爭執，並有花蓮縣警察局
    花警交字第P00000000 號舉發違反道路交通管理事件通知單
    在卷可稽，受處分人有上揭違規事實，足堪認定。
  (二)異議人因前揭同一飲酒駕車犯行經臺灣花蓮地方法院檢察署
    檢察官於96年12月17日以96年度偵字第4707號為緩起訴處分
    確定，該緩起訴處分期間為1 年，異議人應於緩起訴處分確
    定後，向指定之公益團體、地方自治團體或社區提供40小時
    之義務勞務，有臺灣花蓮地方法院檢察署檢察官96年度偵字
    第4707號緩起訴處分書及臺灣高等法院被告前案記錄附卷足
    憑，而異議人確於緩起訴期間內，已依檢察官之命令向指定
    之公益團體、地方自治團體或社區提供40小時之義務勞務，
    其緩起訴案件因履行完成而結案等情，有臺灣高等法院被告
    前案記錄、佛光山月光寺97年3月14日（97）佛月字007號函
    、甲○○義務勞務執行工作日誌、執行手冊及執行問卷等資
    料附卷可憑，此固非刑法所定刑罰之種類，然已對異議人名
    譽、心理產生相當制約並影響被告之自由等權益，亦應可實
    質該當行政罰法第26條第1 項之「依刑事法律」之處罰。則
    異議人之同一違規行為既因另觸犯刑事法律而經處罰，揆諸
    前揭說明，基於「一事不二罰」之行政罰原則，自不得再由
    行政機關處以罰鍰，故原處分機關依道路交通管理處罰條例
    第35條第1項第1款規定以受處分人酒精濃度超過規定標準，
    裁處罰鍰49500 元部分，於法即有未洽。至原處分機關依據
    道路交通管理處罰條例第35條第1項第1款及第24條第1項第2
    款規定，裁處吊扣駕駛執照12個月及施以道安講習部分，屬
    其他種類之行政罰，依行政罰法第26條第1 項但書之規定，
    仍得裁處之，並無一事不二罰原則之適用，是異議人此部分
    之異議為無理由，應予駁回。又異議人雖未於異議聲明狀中
    對於吊扣駕駛執照及道安講習部分說明異議之理由，惟依道
    路交通管理處罰條例第89條規定，法院處理交通事件，準用
    刑事訴訟法之規定，而依刑事訴訟法第348 條規定：「上訴
    得對於判決之一部為之；未聲明為一部者，視為全部上訴。
    對於判決之一部上訴者，其有關係之部分，視為亦已上訴。
    」，異議人既係請求撤銷該裁決書之處分，依上開規定視為
    對全部處分聲明異議，本院自應併為審究，附此敘明。
五、據上論斷，應依道路交通案件處理辦法第19條、第20條，裁
    定如主文。
中    華    民    國    98    年    11    月    17    日
                  交通法庭      法  官  蔡寶樺
上列正本證明與原本無異。
如對本裁定不服，應於送達後5 日內，向本院提出抗告狀（應抄
附繕本）。
中    華    民    國    98    年    11    月    17    日
                                書記官


司法院資訊處製作；財團法人民間司法改革基金會備份。
